臺灣臺北地方法院民事判決
110年度訴字第7168號
原      告  信義房屋股份有限公司

法定代理人  薛健平  
訴訟代理人  羅凱正律師
            鄭人豪律師
被      告  柏林房屋有限公司

法定代理人  劉宏晉  

上列當事人間請求債務不履行損害賠償事件，本院於民國111年6
月29日言詞辯論終結，判決如下：
    主  文
被告應給付原告新臺幣貳佰萬元，及自民國一百一十年十二月二
十四日起至清償日止，按年息百分之五計算之利息。
訴訟費用由被告負擔。
本判決於原告以新臺幣陸拾陸萬陸仟元為被告供擔保後，得假執
行；但被告如以新臺幣貳佰萬元為原告預供擔保，得免為假執行
。
    事實及理由
一、原告主張：原告於民國108年間，受訴外人劉文發委託仲介
    銷售其所有門牌號碼台北市○○區○○街000號10樓之2房地（下
    稱系爭房地）。惟當時因系爭房地上有被告所設定之抵押權
    ，以擔保被告對訴外人劉妍秀新臺幣（下同）200萬元債權
    ，訴外人劉文發遂與被告達成協議，由劉文發簽立「履保指
    示出款協議書」，及由劉妍秀擔任負責人之鼎永國際貿易有
    限公司開立之支票，作為抵押權塗銷後之擔保，而被告則出
    具「抵押權塗銷同意書」，將其於系爭房地上之抵押權設定
    予以塗銷。嗣因劉文發、劉妍秀與被告代表人劉宏晉發生爭
    執，劉宏晉遂要求原告介入處理紛爭。兩造於108年11月15
    日簽署協議書（下稱系爭協議書），約定由原告先行墊付20
    0萬元與被告，但被告負有在一定期間內向劉妍秀提起民事
    訴訟以確認債權債務關係之義務，並以法院確定判決之結果
    ，決定被告得否繼續持有該200萬元款項。詎料，在原告依
    約給付200萬元與被告後，被告迄未履行「向訴外人劉妍秀
    提起民事訴訟以確認債權債務關係」之義務，且經原告催告
    後仍置之不理，而被告意圖搪塞責任所提之訴訟，亦為本院
    以109年度訴字第1348號判決敗訴確定。爰依民法第227條準
    用第231條、系爭協議書第2條第3項第2款第1點約定，請求
    擇一為原告勝訴判決等語。並聲明：㈠被告應給付原告200萬
    元，及自起訴狀繕本送達翌日起至清償日止，按年息5%計算
    之利息。㈡願供擔保請准宣告假執行。
二、被告辯以：劉妍秀對劉宏晉之配偶楊欣平、兒子劉光記負有
    各100萬元債務，因此取得兩張本票，以及系爭房地之抵押
    權設定給被告，作為借款債務之擔保。原告於系爭房地之銷
    售期間找到買主後，拜託被告先塗銷系爭房地上之抵押權，
    以利其完成銷售任務，並承諾劉妍秀所積欠之200萬元債務
    ，將由履約保證款中優先付清，豈料系爭房地之履約保證款
    遭系爭房地之屋主提領一空，被告並未取得款項，被告欲提
    起刑事背信罪之告訴時，原告向被告提議簽訂保密協議，並
    同意付款200萬予被告以平息本件糾紛，方為本件訴訟之始
    末。如非原告在處理上開過程發生重大錯誤，原告身為仲介
    公司怎可能先代屋主清償200萬元之鉅額債務？可見原告並
    無資格要求被告簽訂系爭協議書，系爭協議書係原告趁被告
    急迫需要收回200萬元債權而為，且協議書內容違背原告身
    為仲介業之誠信原則，依民法第74條、第148條規定，系爭
    協議書應屬無效，原告本即有義務及責任使被告收回原有抵
    押權擔保之200萬元債務等語。並聲明：㈠原告之訴及其假執
    行之聲請均駁回。㈡如受不利判決，願供擔保請准宣告免為
    假執行。
三、兩造不爭執事項（見本院卷第158頁）：
　㈠原告於108年間，受劉文發委託仲介銷售其所有之系爭房地，
    系爭房地上有被告設定之抵押權，擔保被告對劉妍秀之200
    萬元債權。
  ㈡兩造於108年11月15日簽署系爭協議書，約定由原告先行墊付
    200萬元予被告，原告並於108年11月26日給付200萬元與被
    告。（見本院卷第29至33頁）
  ㈢楊欣平、劉光記分別為被告代表人劉宏晉之配偶及兒子，於1
    09年間對劉妍秀請求返還票款，經本院以109年度訴字第134
    8號判決駁回原告之訴確定。（見本院卷第53至54頁）
  ㈣原告於110年1月22日寄發存證信函予被告，請求被告依系爭
    協議書約定返還200萬元。（見本院卷第55至59頁）
四、得心證之理由：
　㈠系爭協議書之約定效力為何？
　⒈按法律行為，係乘他人之急迫、輕率或無經驗，使其為財產
    上之給付或為給付之約定，依當時情形顯失公平者，法院得
    因利害關係人之聲請，撤銷其法律行為或減輕其給付，民法
    第74條第1項定有明文。被告雖辯稱：依照履保指示出款協
    議書，原告本就應給付其200萬元，原告當時並沒有資格叫
    其簽協議書，原告係趁被告急迫想收回200萬元時，而讓被
    告簽立協議書云云。然查，履保指示出款協議書係由劉文發
    、系爭房地買受人、被告等3人所簽立，並非由原告簽立，
    此有上開履保指示出款協議書在卷可稽（見本院卷第23頁）
    ，則原告並未因履保指示出款協議書負有給付被告200萬元
    之義務，被告此部分辯稱自難憑採。參以被告與原告均為法
    人，磋商地位並無明顯不對等之情，復觀諸系爭協議書第1
    條約定，原告同意於簽署協議書後7個工作天內，先行墊付2
    00萬元，可知系爭協議書之擬定條款對被告並非全然不利，
    顯見被告係因原告願先行墊付200萬元予被告，而在無異議
    下達成協議，並簽立系爭協議書，由此實難認被告有何急迫
    、輕率或無經驗之情事，故被告辯稱系爭協議書依民法第74
    條第1項規定應屬無效云云，並無理由。
　⒉次按權利之行使，不得違反公共利益，或以損害他人為主要
    目的；行使權利，履行義務，應依誠實及信用方法。民法第
    148條定有明文。被告雖謂：系爭協議書違反仲介業之善良
    習俗與誠信原則，原告顯然係因有背信於被告之事實怕被外
    界得知，方而替系爭房地之屋主向被告還債並設計系爭協議
    書供被告簽署云云。然查，被告於本院審理時自承：劉妍秀
    是對楊欣平、劉光記各負100萬元債務，被告對劉妍秀是沒
    有債權的，只是被告擔任抵押權人，後來原告代墊200萬元
    ，伊可以把對劉妍秀的債權轉給原告，現在還沒有轉移等語
    （見本院卷第105頁），可知原告並非代劉妍秀清償對於被
    告之債務，債權亦未移轉，難認原告先行墊付200萬元，有
    何清償債務之效力。復依系爭協議書第2條第2項，兩造約定
    就原告所代墊之款項，被告應向劉妍秀提起民事訴訟以確認
    債權債務關係，被告代表人劉宏晉更於前案一再表示：「信
    義房屋是仲介公司，哪有替屋主代償的理由」、「被告（即
    劉妍秀）怎麼會認為信義房屋要幫他還錢」、「這200萬的
    錢沒有還，他怎麼有資格說別人替他還錢，仲介公司怎麼會
    替屋主還錢」等語（見本院109年度訴字第1348號卷第112頁
    、第155頁），益可見原告所墊付200萬元，並未清償被告與
    劉妍秀間之債權債務關係。又系爭協議書所約定條款，主要
    係原告願意墊付200萬元予被告，而兩造就原告先行墊付之2
    00萬元，約定被告負有義務確認債權債務關係並回收債權，
    否則應返還200萬元予原告（見本院卷第30頁），並無違反
    誠實信用原則之情，且被告並未舉證證明原告有何背信於被
    告之事實，被告主張系爭協議書違反仲介業善良風俗及誠實
    信用原則云云，即難憑採。
　㈡原告依民法第227條準用第231條，請求被告給付200萬元，為
    有理由：
　⒈按因可歸責於債務人之事由，致為不完全給付者，債權人得
    依關於給付遲延或給付不能之規定行使其權利；給付有確定
    期限者，債務人自期限屆滿時起，負遲延責任；債務人遲延
    者，債權人得請求其賠償因遲延而生之損害，民法第227條
    、第229條、第231條分別定有明文。
　⒉系爭協議書第2條第2項前段約定：「甲方（即被告）應於簽
    署本協議書後30個工作日內對劉君（即劉妍秀）提起民事訴
    訟以確認債權債務關係，而因訴訟程序所衍生之一切費用（
    包括但不限於律師費、裁判費、保全程序之擔保金等），均
    由甲方自行負擔；另甲方應提供前開提訴之法院收執章供乙
    方確認，以資證明提訴之實」。經查，被告以楊欣平、劉光
    記為原告，對劉妍秀起訴請求返還票款，並非係由被告對劉
    妍秀起訴確認債權債務關係存在，與前開約定內容已有未合
    ，難認被告已履行系爭協議書約定之義務。又被告曾多次向
    原告表示「我不想浪費裁判費打註定失敗的訴訟」、「如果
    一定要我無謂興訟，這件事情我們也不玩了，因為沒有意義
    」等語（見本院卷第35至37頁），顯見被告已拒絕履行義務
    ，核屬因可歸責於被告之事由，致為不完全給付。
　⒊另被告以楊欣平、劉光記為原告，對劉妍秀起訴請求返還票
    款事件，經本院以109年度訴字第1348號判決認定楊欣平、
    劉光記敗訴確定，有判決書在卷可參（見本院卷第53至54頁
    ），並經本院調閱該案卷宗確認無訛。復依被告於本院審理
    時自承：劉妍秀是對楊欣平、劉光記各負100萬元債務，被
    告對劉妍秀是沒有債權的等語（見本院卷第105頁），可認
    被告不僅未履行系爭協議書所定於7個工作日內對劉妍秀提
    起訴訟以確認債權存在之義務，亦無從履行上開義務，顯已
    構成債務不履行。是原告依民法第227條準用第231條規定，
    請求被告賠償200萬元，應屬有據。
　⒋又原告係請求本院擇一為其勝訴之判決，本院既認原告依民
    法第227條準用第231條規定向被告請求為有理由，則此部分
    原告另主張系爭協議書第2條第3項第2款第1點約定部分，即
    毋庸審究，併此敘明。
　㈢原告本件得請求之金額，屬無確定期限之給付，原告請求加
    計自起訴狀繕本送達被告之翌日起（即自110年12月24日起
    ，見本院卷第81頁）至清償日止，按年息5%計算之遲延利息
    ，核與民法第203條、第229條第2項、第233條第1項前段規
    定相符，亦應准許。
五、綜上所述，原告依民法第227條準用第231條規定，請求被告
    給付原告200萬元，及自110年12月24日起至清償日止，按年
    息5%計算之利息，為有理由，應予准許。兩造均陳明願供擔
    保，分別請准假執行或免為假執行之宣告，經核於法均無不
    合，爰分別酌定相當擔保金額併准許之。
六、本件事證已臻明確，兩造其餘攻擊防禦方法及所提證據，經
    本院斟酌後，認均不足以影響本判決結果，爰不一一論列，
    併此敘明。
七、訴訟費用負擔之依據：民事訴訟法第78條。　
中　　華　　民　　國　　111 　年　　7 　　月　　20　　日
                  民事第七庭  審判長法  官  姜悌文
                                    法  官  黃愛真
                                    法  官  許筑婷
以上正本係照原本作成。
如對本判決上訴，須於判決送達後20日內向本院提出上訴狀。如
委任律師提起上訴者，應一併繳納上訴審裁判費。
中　　華　　民　　國　　111 　年　　7 　　月　　20　　日
                                書記官　林政彬